臺灣高雄地方法院民事判決　　　　　　　100年度訴字第390號
原　　　告　曹蘇鶴
訴訟代理人　張榮作律師
　　　　　　蘇明彥
被　　　告　蘇信雄
　　　　　　蘇源泰
上　一　人
訴訟代理人　蘇水永
上列當事人間分割共有物事件，本院於民國100 年9 月8 日言詞
辯論終結，判決如下：
    主    文
兩造共有如附表所示土地准予變賣，所得價金由兩造按附表所示
應有部分之比例分配。
訴訟費用由兩造按附表所示應有部分比例負擔。
    事實及理由
一、本件被告蘇信雄及蘇源泰經合法通知，均未於言詞辯論期日
    到場，又核無民事訴訟法第386 條各款所列情形，爰依原告
    之聲請，由其一造辯論而為判決。
二、原告主張：兩造共有系爭土地，應有部分如附表所示，又系
    爭土地並無因物之使用目的不能分割或約定不為分割之情事
    ，且兩造無法協議分割。爰依民法第823 條、第824 條之規
    定，提起本件訴訟等情。並聲明如主文第1 項所示。
三、被告蘇源泰未於言詞辯論期日到場，惟被告之前準備程序之
    陳述略以：系爭土地西側同段第798 地號土地（下稱第798
    地號土地）為其所有，其應分得與第798 地號土地相鄰之處
    ，並與第798 地號土地北側地籍線齊平，使土地避免分割利
    用等語資為抗辯。並聲明：原告之訴駁回。被告蘇信雄經合
    法送達，無正當理由未到庭，亦未提出書狀作何聲明或陳述
    。
四、兩造不爭執之事項：
  (一)系爭土地為兩造共有，共有比例如附表所示。
  (二)兩造就系爭土地並無分管契約存在。
  (三)第798 地號土地與系爭土地相鄰，為蘇源泰所有。
  (四)系爭土地上如附圖二之A 、B 、E 之地上物為原告所有，C
    為蘇信雄所有，D 為蘇源泰所有。
  (五)系爭土地無使用目的上不能分割之情事存在。
  (六)兩造均同意系爭土地之單位面積價值相同。
五、爭執事項：系爭土地應如何分割始為允當？
  (一)按各共有人，除法令另有規定外，得隨時請求分割共有物。
    但因物之使用目的不能分割或契約訂有不分割之期限者，不
    在此限；分割之方法不能協議決定，法院得因任何共有人之
    請求，原物分配顯有困難時，得變賣共有物，以價金分配於
    各共有人，民法第823 條第1 項、第82 4條第2 項第2 款前
    段分別定有明文。再按定共有物分割之方法，固可由法院自
    由裁量，惟仍應斟酌共有人之意願、利害關係及分得部分所
    得利用之價值等情形，定一適當公平之方法以為分割，最高
    法院89年度台上字第724 號判決意旨參照。易言之，分割共
    有物之訴，法院就其分割方法，固有依民法第824 條第2 項
    所定之分配方法，命為適當分配之自由裁量權，而不受任何
    共有人主張之拘束。然其分割方法仍以適當為限，故分割共
    有物，究以原物分割或變價分割為適當，法院應依共有物之
    性質、價值，斟酌當事人之聲明、意願，共有物之使用狀況
    及分割後之經濟效用等情形，符合公平經濟原則，並兼顧全
    體共有人之利益，而為公平適當之分割。
  (二)經查，系爭土地上如附圖二之A 、B 、E 之地上物為原告所
    有，C 為蘇信雄所有，D 為蘇源泰所有，兩造就系爭土地並
    無分管契約存在，系爭土地無使用目的上不能分割之情事存
    在乙節，為兩造所不爭，則原告訴請分割，即屬有據。
  (三)其次，附圖二之A 係1 層鐵皮屋，B 係二層鐵皮屋頂房屋，
    E 係磚造1 樓屋，均為原告所有；C 為鐵皮車庫，係蘇信雄
    所有，D 雖係磚造地上物，但面臨同段第799 地號土地處均
    已拆除，無法遮風避雨乙節，有地籍圖現況照片在卷可查（
    見99年度岡調字第59號卷第10頁、本院卷第34、35頁），又
    原告於本院自陳A 、B 部分現供居住使用，E 部分僅放置農
    具，倘原告日後未分得E 處，原告同意拆除（見本院卷第99
    頁），顯見系爭土地上僅原告所有之地上物A 、B 容有保留
    之必要，其餘地上物自無庸考量其存在之經濟價值。又原告
    原先為保留地上物A 、B ，曾主張希望分得地上物A 、B 所
    在位置，而繳納3 份分割方案費用，由高雄市○○地○○路
    竹地政事務所（下稱路竹地政事務所）繪製分割方案如附圖
    三，並主張由原告分得附圖三甲、乙、丙案之A 區域，由蘇
    信雄分得B 區域，蘇源泰分得C 區域乙節，有原告繳費單及
    及100 年5 月31日辯論意旨狀可憑（見本院卷第108 、14 7
    至150 頁），顯見附圖三所示甲、乙、丙案之A 區域係原告
    為保留地上物A 、B 現餘之經濟價值所為主張。至被告蘇源
    泰雖主張就系爭土地分得位置應與第798 地號土地相鄰，惟
    僅提出附圖四所示之分割圖，而未表明對系爭土地應如何分
    割，亦未曾繳費供路竹地政事務所繪製分割方案圖，本院自
    難以附圖四部分裁量分割方案。
  (四)再查，系爭土地僅南側即同段第799 地號處面臨10米計畫道
    路，系爭土地東側即同段第783 地號之右側始有規劃12米之
    計畫道路乙節，有路竹地政事務所100 年6 月8 日高市地路
    測字第1000005559號函及其附圖在卷可查（見本院卷第161
    至163 頁），顯見系爭土地僅南側面臨第799 地號處臨接道
    路，可做日後建築建物之建築線甚明。且系爭土地如附圖三
    所示甲、乙、丙案之A 基地未面臨計畫道路，無法申請建築
    乙節，有高雄市政府工務局100 年6 月14日高市工務建字第
    1000037066號函及所附資料在卷可佐（見本院卷第177 至18
    1 頁），是原告倘依附圖三所示甲、乙、丙案擇一分配A 區
    土地，系爭土地之地上物A 、B 日後如因老舊等因素欲拆除
    重建，原告即會因所分得A 基地屬未面臨道路之袋地而無法
    申請合法之建築執照，造成原告無法合理使用分割後土地之
    障礙。況依前揭地籍圖觀之，系爭土地係三角形狀，系爭土
    地之北側屬狹長尖角，礙於形狀不良難以供作建築使用，原
    告就系爭土地之應有部分占5/8 ，為保留尚可使用之地上物
    A 、B ，而同意選擇將系爭土地難以利用之北側為其分得位
    置，惟原告若分得附圖三所示甲、乙、丙案之A 區後，反而
    造成原告日後無法在其所有土地合法建築建物，及就北側狹
    長尖角之土地產生難以利用之虞，反對原告造成所有權益之
    重大損害。而本院曾建議是否由原告找補蘇信雄，而分得部
    分靠近計畫道路之位置抑或由蘇信雄、蘇源泰依應有部分分
    割毗鄰第798 地號土地之處，餘部分面臨計畫道路處分由原
    告取得乙節，有本院100 年6 月22日、100 年7 月7 日庭期
    建議之分割圖在卷可查（見本院卷第194-1 、207 頁），然
    均經原告表示拒絕，且多次當庭表示請求變價分割系爭土地
    ，及表示不願意就部分土地與被告維持共有，系爭土地分割
    後將作出售或重建房屋使用（見本院卷第193 、205 、263
    、264 頁），另本院於100 年8 月12日至現場履勘時，蘇源
    泰之訴訟代理人業已表明同意將系爭土地變價分割，惟拒絕
    於勘驗筆錄簽名，嗣後於100 年8 月22日再具狀主張依附圖
    三之丙案分割系爭土地，有本院100 年8 月12日筆錄及蘇源
    泰100 年8 月22日狀紙可證（見本院卷第239 、255 頁），
    本院自難僅為考量蘇源泰應有比例1/8 之個人私益，而採用
    不利原告之分割方案，本院審酌兩造之分割方案相差甚巨，
    倘法院逕依職權擬定分割方案強為原物分割，亦恐難符合多
    數共有人之意願，反將徒增困擾，又此等情形應符前開法條
    「於原物分割有困難」之適例，是為能發揮系爭土地之經濟
    效能，並追求大部分共有人之意願及全體共有人之最大利益
    ，本院認系爭土地不宜為原物分割，而應予變價分割，將價
    金依共有人之應有部分比例分配予兩造，較屬適當。至原告
    曾主張系爭土地東側之同段第783 地號土地之地目為「道」
    ，固提出第783 地號土地之謄本為證云云（見本院卷第100
    頁），然依原告提出之謄本觀之，第783 地號土地之使用地
    類別係空白，且依前揭路竹地政事務所函文與附圖以觀，第
    783 地號土地於都市計畫內屬住宅區，為私有住宅用地，非
    計畫道路，本院尚難僅憑原告提出之上開謄本即遽認系爭土
    地適宜原物分割，原告此部分主張，自非可採。
  (五)基上所述，兩造共有之系爭土地以原物分割或依附圖三之甲
    、乙、丙案，將系爭土地分配予兩造，既均有其困難而不可
    行，本院認應將系爭土地變賣，以所得價金分配予共有人，
    經由市場行情決定系爭土地之價值，不僅可保持系爭土地之
    完整利用及經濟效用，買受人日後亦可就整片土地加以開發
    利用，且將來執行法院依變價分割判決拍賣系爭土地時，若
    原告或被告對系爭土地已作使用規劃或有特殊感情，亦非不
    得與其他共有人磋商買受，或參酌修訂後民法第824 條第7
    項規定：「變賣共有物時，除買受人為共有人外，共有人有
    依相同條件優先承買之權，有二人以上願優先承買者，以抽
    籤定之」，於強制執行拍賣程序中應買或承買之，或俟第三
    人得標買受，再依上開規定行使優先承買權，買受系爭房地
    。如此，不僅使系爭土地發揮最高經濟上之利用價值，保持
    系爭土地之完整利用性，對兩造亦均屬有利，兩造於執行法
    院拍賣時，亦均有公平應買或承買而得以買受系爭房地之機
    會，且在雙方經由拍賣程序取得系爭房地之機會係為均等之
    情況下，對兩造而言，實屬公平。準此，本院認將兩造共有
    之系爭土地予以變價分割，應屬最妥適之分割方法。
六、綜上所述，本院斟酌本件共有土地之性質、使用現況、大部
    分共有人之意願、分割後之經濟效用，並兼顧全體共有人之
    利益均衡等情事，認以變價分割之方法為分割，較為合理、
    公平及適當，爰判決如主文第1項所示。
七、末按因共有物分割、經界或其他性質上類似之事件涉訟，由
    敗訴當事人負擔訴訟費用顯失公平者，法院得酌量情形，命
    勝訴之當事人負擔其一部，民事訴訟法第80條之1 定有明文
    。本院審酌共有物分割訴訟，其分割結果對於兩造均屬有利
    ，逕由敗訴當事人負擔全部訴訟費用顯失公平，再參以兩造
    就系爭土地應有部分之比例，諭知訴訟費用之負擔如主文第
    2 項所示。
八、至兩造其餘之攻擊或防禦方法及未經援用或進行調查之證據
    ，經本院斟酌後，認為均不足以影響本判決之結果，自無予
    以調查或逐一詳予論駁之必要，附此敘明。
九、據上論結，本件原告之訴為有理由，依民事訴訟法第385 條
    第1 項前段、第80條之1 、第78條、第85條第1 項，判決如
    主文。
中    華    民    國   100    年    9     月    29    日
                      民事第五庭      法  官  何佩陵
以上正本係照原本作成。
如不服本判決，應於送達後20日內，向本院提出上訴狀並表明上
訴理由，如於本判決送達前提起上訴者，應於判決送達後10日內
補提上訴理由書（須附繕本）。如委任律師提起上訴者，應一併
繳納上訴審裁判費。
中    華    民    國   100    年    9     月    29    日
                                      書記官  陳喜苓
附表
┌─┬─────────────────────┬─┬──────┬────────┐
│編│      土    地      座      落            │地│面        積│                │
│  ├───┬────┬───┬────────┤  ├──────┤應  有  部  分  │
│號│縣  市│鄉鎮區  ○  段  │  地        號  │目│  平方公尺  │                │
│  ├───┼────┼───┼────────┼─┼──────┼────────┤
│１│高雄市│路竹區  ○○○段│     785        │建│   520.53   │曹蘇鶴：5/8     │
│  │      │        │      │                │  │            │蘇信雄：2/8     │
│  │      │        │      │                │  │            │蘇源泰：1/8     │
└─┴───┴────┴───┴────────┴─┴──────┴────────┘